【裁判字號】    98,上重訴,27
【裁判日期】    990203
【裁判案由】    殺人
【裁判全文】
臺灣高等法院高雄分院刑事判決        98年度上重訴字第27號
上  訴  人
即  被  告  乙○○
選任辯護人  蘇勝嘉律師
上列上訴人因殺人案件，不服臺灣高雄地方法院98年度重訴字第
44號中華民國98年10月8 日第一審判決（起訴案號：臺灣高雄地
方法院檢察署98年度偵字第19382 號），提起上訴，本院判決如
下：
    主  文
原判決撤銷。
乙○○殺人，處有期徒刑拾伍年，褫奪公權拾年。扣案水果刀壹
支沒收。
    事  實
一、乙○○與郭鳳英分別向趙瑞珠承租高雄市苓雅區○○○路93
    巷55號之1 樓與3 樓房屋。因郭鳳英平日常於凌晨時分返家
    ，發出聲響擾及清夢，乙○○平日即有不滿，至民國98年3
    月17日凌晨，乙○○於飲酒後（尚未達於精神障礙或其他心
    智缺陷，致不能辯識其行為違法或欠缺依其辯識而行為之能
    力），突聞郭鳳英亦酒後返家，發出聲響較大，乃走出房門
    ，在騎樓通道內辱罵郭鳳英，兩人遂生口角，乙○○隨即騎
    乘機車外出遊蕩；迨返家後，乙○○愈思氣憤欲再尋郭鳳英
    理論，2 人又生口角，旋起殺意，乃於同日凌晨月17日凌晨
    4 時30分許（起訴書誤載為3 時許）基於殺人之犯意，先自
    其1 樓住處拿取自己所有長24.5公分之水果刀1 把，持至郭
    鳳英租屋處（即高雄市苓雅區○○○路93巷55號3 樓），朝
    郭鳳英腹部先剌殺1 刀，再接續朝其頭部、頸部、胸腹部、
    下背部左右側、右手、左手、右腳及左腳等處剌殺合計49刀
    ，過程中並與郭鳳英發生劇烈拉扯，郭鳳英因此哭泣，當場
    致房間內圓桌翻倒，乙○○於刺殺郭鳳英之際，因用力極大
    （最深處刺入深達6.8 公分），屋內茶壺、床墊、遙控器背
    面、面紙木盒、牆壁、冰箱、地面等均有因刺殺郭鳳英所產
    生之噴濺血點，郭鳳英因此共受有穿刺傷24處、切割傷25處
    ，刮傷2 處、指甲痕2 處、擦挫傷1 處，復因頸、胸、腹、
    背及四肢多處穿刺傷及切割傷，右頸部動靜脈、氣管、肺、
    肝、腎遭刺斷或刺穿，導致頸部及腹部大量出血，低血容性
    休克而死亡。乙○○殺害郭鳳英後，先在該屋3 樓清洗，並
    擦拭屋內所留之血跡，隨即持黑色垃圾袋一只將現場部分沾
    有血跡之郭鳳英身份證、駕駛執照、行車執照等身份證件及
    郭鳳英所有之手機、數位相機、鑰匙、拖鞋、皮包、短裙、
    上衣等物品收集，復於該屋1 樓清洗自己身體後，將沾有血
    跡之自己內衣褲、持以殺害郭鳳英之水果刀1 把等物一併放
    入該垃圾袋，立即於同日清晨騎乘機車載運前往屏東縣新園
    鄉烏龍村河堤廢棄豬舍旁丟棄，且於同日晚間以電話向設於
    高雄市苓雅區○○○路234 號1 樓之「王牌旅行社」欲購買
    當日前往福建省福州市之班機，惟因當日已無班機，只得購
    買翌日下午（即3 月18日）之班機經香港前往福建省福州市
    。嗣於98年3 月17日晚間7 時許，因郭鳳英之前夫李庭健發
    現郭鳳英之手機未開，又當天竟無故未前往鳳山中油辦事處
    （起訴書誤載為高雄市榮民服務處）上班，當日始終無法聯
    絡上郭鳳英，前往郭鳳英住處開門，始發現郭鳳英已經陳屍
    在其住處並立即報案。惟乙○○則於98年3 月18日上午8 時
    30 分 至高雄市苓雅區○○○路234 號1 樓之「王牌旅行社
    」以現金付款方式購買經香港飛福州之港龍航空公司班機後
    ，於同日下午3 時自高雄小港機場搭乘KA-0437 班機前往香
    港，再搭乘KA-0662 班機前往福建省福州市。嗣警方因遲未
    能聯繫同租該房屋1 樓之乙○○進行訪查，且發現其已經搭
    機離境，認其涉嫌重大，乃由檢察官於98年3 月23日聲請原
    審法院核發搜索票會同屋主至乙○○上開住處實施搜索及採
    證，當場在乙○○上開住處採得血足印1 枚，並確認浴室有
    血跡反應，而認乙○○涉嫌重大，再檢具已調查完畢之各項
    證據，透過兩岸司法互助途徑向大陸地區提出逮捕請求，大
    陸地區公安機關受理後則於98年5 月7 日中午1 時許在福建
    省洋理村某房內逮捕乙○○後羈押，再於98年6 月5 日上午
    11時35分許，由員警持檢察官核發之拘票在福建省廈門市東
    渡碼頭之我國籍「馬可波羅」號渡輪拘提乙○○到案，並依
    乙○○自白於98年6 月6 日在屏東縣新園鄉烏龍村東港大橋
    河堤廢棄豬舍旁扣得其所有供犯罪用之水果刀1 把及血衣等
    物。
二、案經臺灣高雄地方法院檢察署檢察官簽分偵查及高雄市政府
    警察局苓雅分局報告臺灣高雄地方法院檢察署檢察官偵查起
    訴。
    理  由
壹、證據能力部分：
一、按刑事訴訟法第159 條之1 第2 項所稱被告以外之人於偵查
    中向檢察官所為之陳述得為證據，立法者係以刑事訴訟法規
    定檢察官代表國家偵查犯罪、實施公訴，依法有訊問被告、
    證人、鑑定人之權，且實務運作時，偵查中檢察官向被告以
    外之人所取得之陳述，原則上均能遵守法律規定，不致違法
    取供，其可信性甚高，為兼顧理論與實務，而對被告以外之
    人於偵查中向檢察官所為之陳述，除顯有不可信之情況者外
    ，得為證據（最高法院95年度台上字第6675號判決意旨參照
    ）。經查，本件證人許貞莉、周馨、郭欽城等人於檢察官偵
    查中之證述，性質上雖均屬傳聞證據，惟其等於偵查中向檢
    察官所為之證述，並均經具結在案，且已擔保其陳述之可信
    度，復無顯有不可信之情況，衡諸上開規定，自均具有證據
    能力。
二、現行刑事訴訟法關於「鑑定」之規定，除選任自然人充當鑑
    定人外，另設有囑託機關鑑定制度。依刑事訴訟法第198 條
    、第208 條之規定，不論鑑定人或鑑定機關、團體，如由法
    院、審判長、受命法官或檢察官視具體個案之需要而為選任
    、囑託，並依同法第206 條之規定，提出言詞或書面報告，
    即符合同法第159 第1 項所定得作為證據之「法律有規定」
    之例外。本件法務部法醫研究所98年6 月5 日法醫理字第09
    80001634號函附之法務部法醫研究所（98）醫剖字第098110
    0808號解剖報告書1 份及法務部法醫研究所（98）醫鑑字第
    0981100959號鑑定報告書1 份（偵一卷61-66 頁），係依臺
    灣高雄地方法院檢察署檢察官之囑託而為鑑定，依上開明法
    務部法醫研究所鑑定書及補充說明函，依法均有證據能力。
三、卷附各項現場照片，係傳達照相當時現場情況，而透過照片
    傳達情形與現場實況在內容上之一致性，透過機械之正確性
    加以保障，即照片並不存在人對現實情形之知覺、記憶所經
    常發生的表現錯誤，是認照片之性質係非供述證據，並無傳
    聞法則之適用，且亦別無證據證明上開蒐證照片有經偽造、
    變造或不法之情形，自有證據能力。
四、被告以外之人於審判外之陳述，雖不符前4 條之規定，而經
    當事人於審判程序同意作為證據，法院審酌該言詞陳述或書
    面陳述作成時之情況，認為適當者，亦得作為證據，刑事訴
    訟法第159 條之5 第1 項定有明文。本判決以下所引證據，
    如有不符刑事訴訟法第159 條之1 至第159 條之4 之規定，
    惟業經被告、辯護人及檢察官同意作為本案證據使用，本院
    斟酌上開證據並無違法取得之情事，亦無證明力明顯過低之
    情形，依各該審判外供述證據製作當時之過程、內容、功能
    等情況，加以綜合判斷，認具備合法可信之適當性保障，認
    為認定犯罪有無之證據亦屬適當，是均得採為本件論斷之證
    據。
貳、實體部分：
一、訊據被告乙○○對於上開殺人之犯罪事實，均坦承不諱，核
    與證人許貞莉、孫曉龍即上開房屋57號3 樓住戶於警詢均證
    稱：伊於98年3 月17日凌晨4 時30分許即案發時曾聽聞隔鄰
    （即被害人房間）發出巨響，許貞莉並證稱伊曾聽聞女子哭
    泣聲音等語相符（見警卷頁31-32 、33-35 ）；又被害人郭
    鳳英陳屍在其住處於98年3 月17日晚上7 時許遭發現之情節
    ，亦經證人李庭健即被害人前夫於警詢及偵查中證述在卷（
    見警卷一第16至18頁、偵一卷頁14-18 ）。而被告於案發後
    曾撥打電話予友人郭欽城表示「出事了」並向郭欽城借款1
    萬元之情節，業經證人郭欽城於偵查中證述在卷（偵六卷頁
    55-58 ）；又被告於案發後98年3 月17日晚間，即先以電話
    向「王牌旅行社」聯繫欲購買當日前往福建省福州市之班機
    ，因當日已無班機，遂同意購買翌日下午班機。再於翌日（
    18日）上午8 時30分許，購買下午班機經香港前往福州，並
    以現金付款方式購買經香港到福州之港龍航空班機，再搭乘
    KA-0437 前於往香港，再搭乘KA-0662 前往福州市之情，亦
    有高雄市政府警察局刑刑警大隊98年3 月20日查訪表（胡媚
    、劉秋玲即王牌旅行社員工）在卷可查（警卷一頁37、38）
    。又97年3 月18日晚間往福州尋找妻子周馨時係突然出現，
    表情很急，很緊張，並坦承伊在台灣發生大事，且要求周馨
    不要再回去高雄市○○區○○路之租屋處，且交代在台灣欠
    下3 萬元之債務，請求周馨清償，當時被告未留下資料即行
    離去等情，業經證人周馨於偵查中證述在卷（偵四卷頁84-8
    9 ），此外復有下列事證足佐：
  (一)警方於93年3 月23日在案發建築1 樓房間及後方浴室（即被
    告住處）實施搜索勘察時，「經以BLUESTAR血跡檢測試劑噴
    灑房間後發現，於房內近房間門口處之地板上呈現藍色螢光
    反應，房內其餘部位則無藍色螢光反應。．．．另於洗手台
    水龍頭及其旁牆壁上發現留有血跡，經以BLUESTAR血跡檢測
    試劑噴灑洗手台附近及浴缸附近處發現均呈藍色螢光反應。
    一樓房間門口之拖鞋一雙，經攜回分局以BLUESTAR血跡檢測
    試劑噴灑後發現，左、右拖鞋鞋面有少量藍包螢光反應，左
    、右鞋底處則有整片之藍包螢光反應。」此有高雄市政府警
    察局苓雅分局流水編號98074 刑案現場勘察報告及所附相片
    冊在卷可查（警二卷頁18以下）。警方再將所採集之編號T1
    T10 （地上疑似腳印）之轉印棉棒、T11 （棉被內側斑點）
    之轉印棉棒、T13 （即地板上Bluestar呈螢光反應處）之血
    跡棉棒，送請鑑驗DNA 結果，認：「三編號T11 、T1T1O 棉
    棒、編號T12 煙蒂之DNA-STR 型別相符，經輸入本局DNA 分
    析紀錄，未發現相符者，另送刑事警察局比對DNA 資料庫是
    否有相符者。四編號T13 血足印棉棒經以血跡呈色試劑（KM
    ），檢測為陽性反應，經抽取DNA 檢測為DNA-STR 混合型別
    ，不排除混有編號T12 煙蒂、編號T11 、T1T10 棉棒DNA 之
    來源者及死者郭鳳英之可能。」此有高雄市政府警察局98年
    4 月6 日高市警鑑字第0980020292號鑑驗書（警卷二頁41-4
    4 ）。嗣被告到案後，經警再採集被告口腔棉送請鑑驗後，
    則認：「編號AA涉嫌人乙○○口腔棉棒之DNA-STR 型別與苓
    雅分局98年3 月23日高市警苓分偵醫字第98074-3 號送檢『
    郭鳳英命案』現場現場證物編號T1T10 棉棒、T11 棉棒、T1
    2 煙蒂DNA-STR 型別相同」，此有高雄市政府警察局98年7
    月14日高市警鑑字第0980043599號鑑驗書附卷足稽（見偵六
    卷第76頁），亦足認被告於殺害被害人後，返家清洗時在其
    屋內留下血跡反應。
  (二)被告到案後，經警方帶同至屏東縣新園鄉烏龍村東港大橋河
    堤廢棄豬舍旁起獲並扣得上開水果刀1 把、郭鳳英之身分證
    件、SONY數位相機、郭鳳英衣物及乙○○血衣等物品之情節
    ，並扣案扣案水果刀1 把及高雄市政府警察局苓雅分局搜索
    扣押筆錄、扣押物物品目錄表各1 份及照片60張（見警卷三
    頁96至115 ）在卷可證。
  (三)被害人郭鳳英確因頸、胸、腹部、背及四肢穿刺、切割傷，
    大量出血，致低血容性休克而死亡，亦有高雄地方法院檢察
    署檢驗報告書、相驗屍體證明書在卷可佐（見偵一卷第72至
    78頁）。再依法務部法醫研究所經解剖郭鳳英屍體結果，認
    定：「1.死者頭部、頸部、胸腹部、下背部左右側、右手、
    左手、右腳、及左腳計有穿刺傷24處、切割傷25處、刮傷2
    處，疑似指甲痕2 處，擦挫傷1 處。2.死者因頸、胸、腹、
    背及四肢多處穿刺傷及切割傷，右頸部動靜脈、氣管、肺、
    肝、腎遭刺斷或刺穿，導致頸部及腹部大量出血，低血容性
    休克而死亡。3.因穿刺傷傷口最深者為6.8 公分；肝臟遭刺
    穿的傷口鈍端寬度0.15公分，研判凶器可能為較薄的單刃刀
    子、長度大於6. 8公分，刀背約0.15公分」，此有該所98年
    6 月5 日函文檢附鑑定書及解剖相片在卷可稽（見偵一卷第
    57至69頁、警三卷頁345 以下）。顯見被害人郭鳳英確因刀
    傷因頸部及腹部等人體重要部位而大量出血死亡無誤。
  (四)按刑法上殺人罪，以加害人於行為之初有無戕害他人生命之
    故意為斷，至殺人犯意之存否，固係隱藏行為人內部主觀之
    意思，惟可審酌事發當時情狀，觀其行為動機，視其下手情
    形、用力輕重、下手部位之手段，佐以其所執兇器、與被害
    人之關係暨行為後之情狀等予以綜合觀察論斷；又按殺人與
    傷害致死之區別，應以有無殺意為斷，即在加害人下手加害
    時有無死亡之預見，而被害人受傷處所是否致命部位，及傷
    痕之多寡，輕重如何，亦可供認定有無殺意之參考（參見最
    高法院18年上字第1309號、20年上字第718 號判例意旨）。
    被告乙○○上開行兇時所用之水果刀1 把，經原審審理時勘
    驗結果如下：全長24.5公分木材把柄、刀刃長約14.8公分、
    寬一邊約3.4 公分、另一邊為刀鋒，刀尖銳利，有勘驗筆錄
    在卷足稽（見原審卷第86頁），可知該水果刀係鋒利之兇器
    。又人體頸部、腹部佈有動、靜脈血管，為人體要害部位，
    任何外力之侵擊均可能導致死亡，以鋒利之水果刀刺進人體
    頸部及腹部要害，足以造成頸部血管斷裂及腹部器官出血而
    奪人生命，此為一般常識，被告乙○○行為時已年滿36歲，
    為智識健全成熟之男子，對此自知之甚明，其明知此節，猶
    以鋒利之水果刀刺擊被害人郭鳳英頸、胸、腹、背及四肢多
    處，且將右頸部動靜脈、氣管、肺、肝、腎刺斷或刺穿，導
    致頸部及腹部大量出血，低血容性休克而死亡，已如前述，
    其刀刀刺向被害人郭鳳英之頭、頸、胸腹等人體重要部位，
    僅穿剌傷及切割傷合計即多達49處，最深達6.8 公分，已達
    人體肺、肝、腎等臟器，足見被告用力甚猛，殺意甚堅，下
    手當時確實具有殺人故意至為灼然，且被害人郭鳳英之死亡
    結果，與遭被告乙○○以上開水果刀刺被害人郭鳳英上開部
    位間，具有相當因果關係，亦可認定。
  (五)被告乙○○上訴意旨曾辯以，伊為本案犯行前曾經飲酒，已
    喪失理智云云，雖證人周馨於偵查中證稱，伊曾見被告飲酒
    但討厭被告喝酒，婚後很少見被告喝酒等語（偵六卷頁67）
    ，惟周馨於案發時究未與被告共處，尚難據此認定被告案發
    時並未飲酒，是以並無反對證據足認其並未飲酒。惟被告已
    自承伊係於97年3 月16日晚上10時30分至11時許在興中一路
    與林森路口之鵝肉攤飲酒，於晚上12時許騎乘機車返家（見
    警卷三頁12），其第1 次與被害人發生口角後，亦曾騎乘機
    車至西子灣、中華路一帶亂逛（見警卷三頁7 ），而本案案
    發時為97年3 月17日凌晨4 時30分許，已如上述，則被告於
    行凶時距其飲酒後已經5 個小時，酒力已退，且其間復能騎
    乘機車來往高雄市區，亦與常人無異。再就被告犯罪過程觀
    之，被告於案發前係刻意從其1 樓住處攜帶前開水果刀前往
    被害人郭鳳英3 樓之房間，復於犯案後擦拭現場血跡及整理
    沾有血跡之物品約2 小時左右（見原審卷第19頁），並持黑
    色垃圾袋一只將現場部分沾有血跡之被害人郭鳳英身份證、
    駕駛執照、行車執照等身份證件及被害人郭鳳英所有之手機
    、數位相機、鑰匙、拖鞋、皮包、短裙、上衣等物品收集，
    復於該屋1 樓清洗自己身體後，將沾有血跡之自己內衣褲、
    持以殺害郭鳳英之水果刀1 把等物一併放入該垃圾袋，立即
    於當日騎乘機車載運前往屏東縣新園鄉烏龍村河堤廢棄豬舍
    旁丟棄，再向旅行社購買機票，圖謀逃亡等情節，均為被告
    所自承在卷，並有高雄市政府警察局98年3 月20日刑事警察
    大隊查訪表（胡媚、劉秋玲即王牌旅行社員工）、王牌旅行
    社行程表1 張在卷可查（警卷一頁37、38、39），足見被告
    於行為前後意識清楚、思路清晰，被告縱曾飲酒，其行為當
    時之精神或心智狀態當無障礙或缺陷，亦無不能辨識或辨識
    能力顯著減低之情形，併此敘明。
  (六)再被告辯稱，伊平日即常遭被害人於凌晨返家發出之聲響吵
    擾，已有不耐，且被害人當日亦因酒醉發出聲響較大，而與
    之發生口角，遭被害人回以「吃軟飯的人」等語激怒之犯罪
    動機乙節。經查：被害人生前平日確於夜間8 時許至翌日凌
    晨2 、3 時許在高雄市鹽埕區堀江市場附近之熱帶魚卡啦OK
    店上班；而其屍體被發現時亦有酒味等情，已經證人李庭健
    證述在卷（見警卷三頁17-18 ），足見被害人平日作息係在
    凌晨時分返家，且案發當日亦有飲酒無誤；再參以證人甲○
    ○即被害人之女到庭後亦證稱：伊確曾與友人在被害人住處
    門口說話聲音較大，即遭被告出聲制止等語在卷（見本院卷
    頁84），則被告所稱伊因對聲音較為敏感，平日即不滿被害
    人發出之聲響，而於案發當日與酒醉之被害人發生口角之情
    ，尚屬有徵。至證人許貞莉雖於原審證稱伊於當日並未聽到
    爭吵聲，亦不記得聽到女生哭泣的聲音時有無聽到兩人爭執
    對話的聲音等語，惟被告與被害人爭吵時究屬眾人睡夢中之
    凌晨時分，如非有特別巨大之聲響，隔鄰之人本未必得聞，
    尚難以該證詞遽行推論被告上開所辯不實。
  (七)被告上訴意旨雖曾辯稱：因被害人郭鳳英罵被告「吃軟飯的
    人」，這段話激怒了被告乙○○，才殺害被害人郭鳳英，應
    符合義憤殺人云云。惟按：所謂當場激於義憤而殺人或傷人
    ，係指他人所實施之不義行為，在客觀上足以激起一般人無
    可容忍之憤怒，猝然遇合，憤激難忍，因而將其殺害者而言
    ，有最高法院31年度上字第1156號、30年上字第2078號、24
    年上字第2246號判例可參。經查：被告縱與被害人於案發前
    曾發生口角，惟仍無任何證據足以佐證被害人確有上開「吃
    軟飯的人」之言詞回罵被告乙○○；況縱令有上開情事，被
    告乙○○在原審審理時亦供稱本件案發係其先以三字經辱罵
    被害人郭鳳英，被害人郭鳳英回罵等語（見原審卷第86頁）
    ，故充其量被告乙○○當時顯係基於「氣憤」而殺人，此與
    基於道義之理由而生憤概，而在客觀上足以引起一般人之公
    憤有別，辯護人上開所辯，並不足採。
  (八)綜上所述，本件事證明確，被告自白應與事實相符，應予採
    信。被告乙○○之犯行，堪以認定，應依法論科。
二、核被告乙○○所為，係犯刑法第271 條第1 項之殺人罪。被
    告先後持扣案之上開水果刀刺殺被害人郭鳳英49刀（即穿剌
    傷24處、切割傷25處），係於同一時地接續刺殺被害人身體
    ，係以一行為侵害同一法益，為接續犯。再被告上訴意旨雖
    以被告於警詢時尚未有任何證據，乃被告坦承犯行，應有刑
    法第62條自首規定減輕其刑之適用云云，惟本案係案發後，
    警方因遲未能聯繫同租該房屋1 樓之被告進行訪查，且發現
    其已經搭機離境，認其涉嫌重大，乃由檢察官於98年3 月23
    日聲請原審法院核發搜索票會同屋主至乙○○上開住處實施
    搜索及採證，當場在乙○○上開住處採得血足印1 枚，並確
    認浴室有血跡反應，而認乙○○涉嫌重大，再檢具已調查完
    畢之各項證據，透過兩岸司法互助途徑向大陸地區提出逮捕
    請求，大陸地區公安機關受理後則於98年5 月7 日中午1 時
    許在福建省洋理村某房內逮捕乙○○後羈押，再於98年6 月
    5 日上午11時35分許，由員警持檢察官核發之拘票在福建省
    廈門市東渡碼頭之我國籍「馬可波羅」號渡輪拘提乙○○到
    案等情，有高雄市政府警察局苓雅分局偵查隊98年3 月30日
    偵查報告（警一卷頁1 ）、98年度聲搜字第555 號搜索票、
    98年3 月23日高雄市政府警察局搜索扣押筆錄、扣押物品目
    錄表、扣押物品收據（警二卷頁45）、高雄市政府警察局苓
    雅分局刑案現場勘察報告（警二卷頁18-26 ）、高雄市政府
    警察局98年3 月18日、98年3 月20日查訪紀錄表計3 紙（警
    卷一頁36-38 ）、高雄地方法院檢察署檢察官98年5 月13日
    核發之拘票及拘提報告書（警卷三頁174-176 ）等附卷可佐
    ，足認被告於潛逃至大陸後，經警搜索其住處，採得血足印
    時，已發覺被告之犯罪嫌疑重大，且被告係經檢察官拘提到
    案，自與刑法第62條所定對未發覺之犯罪自首者有間，自無
    依該規定減輕其刑之餘地。
三、原判決據以論罪科刑，固非無見，惟查：(一)被告犯罪動機係
    因酒後氣惱被害人發出聲響而與之發生口角，進而氣憤難耐
    而起意殺人，已如上述，原判決僅載稱「因細故」，尚嫌有
    事實未明之疏；(二)被告剌殺被害人計49刀，亦如上述，原判
    決漏未以接續犯論科，亦有未合；(三)按裁判書除依特別規定
    外，應記載受裁判人之姓名、性別、年齡、職業、住所或居
    所；如係判決書，並應記載檢察官或自訴人並代理人、辯護
    人之姓名，刑事訴訟法第51條第1 項定有明文，被告於原審
    已經財團法人法律扶助基金會委任陳惠美律師為其辯護（原
    審卷頁39），該律師並已到庭執行職務，原判決竟漏未記載
    選任辯護人之姓名，亦與法有違；被告上訴意旨以上開情詞
    置辯，雖無理由，惟原判決既有上開可議之處，自應由本院
    將原判決撤銷改判。
四、爰審酌被告乙○○與被害人郭鳳英係鄰居，僅因惱其發出聲
    響之細故即持刀殺害被害人郭鳳英，且多朝其身體要害，刺
    斷或刺穿被害人郭鳳英右頸部動靜脈、氣管、肺、肝、腎等
    處，手法極其兇狠殘暴，過程中更無視被害人郭鳳英案發時
    已哭泣痛苦之情況，執意刺殺計49刀，視人命為無物，令被
    害人無端遭此大禍，死時狀極悽慘，造成其家屬內心難以撫
    平之傷痛，且嚴重危害社會治安，具有極高之潛在危險性，
    惡性重大，迄今尚未與被害人家屬達成和解，賠償被害人家
    屬之損失，不宜輕縱，惟念其於犯後尚知坦承犯行，且曾向
    被害人家屬道歉，天良仍未泯滅，尚非頑石不可教化遷善之
    人，未達應處以極刑使與永世隔絕之程度，再由修復式正義
    （restorative justice ）之觀點，犯罪應從「社會」、「
    人際關係間的衝突」立場來審視並解決犯罪問題。其社會關
    懷強調「社會關係」的修復，藉由犯罪人對被害人的賠償與
    恢復原狀，彌平犯罪所造成的損害或傷口，從而建立一個和
    諧公平的社會等理念，如同犯罪學大師Dr. John Braithwai
    te謂：「…報復就像狗追著自己的尾巴一樣，報復是追著自
    己尾巴的一個意識型態，當刑法量刑變長，反應的是它還不
    夠長，要一直到被害者的痛苦等於許多被害者痛苦的累積或
    總和，但報復還是不夠。虐待狂的殺人犯被吊死，卻被認為
    太便宜他，他應該被放在油鍋慢慢烹煮，報復會不斷地餵食
    自己，直到和解修好、撫慰的心態取代它。」（參見許春金
    著人本犯罪學）。本案縱量處檢察官求處之無期徒刑，仍無
    法滿足被害人家屬應報之心理，卻將使被告對被害人家屬之
    補償遙遙無期，縱有復歸社會之日，亦年歲已高，難期其得
    彌平損害等一切情狀，量處有期徒刑之最高刑度15年，以償
    罪責，更啟自新，並依被告犯罪性質屬嚴重暴力犯罪，造成
    人心惶惶，破壞社會治安，有褫奪公權之必要，併依刑法第
    37條第2 項之規定，宣告褫奪公權10年。扣案之水果刀係被
    告所有，此經其坦承在卷（見警卷三第10頁），且係用以犯
    本件殺人罪所用之物，爰依刑法第38條第1 項第2 款之規定
    宣告沒收。而扣案被告血衣、被告內褲均為被告日常衣物，
    均與犯罪無直接關係，不予宣告沒收。至其餘扣押物品，亦
    與犯罪無關，不予沒收，併予敘明。
據上論斷，應依刑事訴訟法第369 條第1 項前段、第364 條、第
299 條第1 項前段，刑法第271 條第1 項、第37條第2 項、第38
條第1 項第2 款，判決如主文。
本案經檢察官王登榮到庭執行職務。
中    華    民    國    99    年    2     月    3     日
                  刑事第七庭    審判長法  官  莊飛宗
                                      法  官  陳明富
                                      法  官  蔡廣昇
以上正本證明與原本無異。
如不服本判決應於收受本判決後10日內向本院提出上訴書狀，其
未敘述上訴理由者，並得於提起上訴後10日內向本院補提理由書
狀（均須按他造當事人之人數附繕本）「切勿逕送上級法院」。
中    華    民    國    99    年    2     月    3     日
                                      書記官  曾允志
附錄本件判決論罪科刑法條：
中華民國刑法第271條
（普通殺人罪）
殺人者，處死刑、無期徒刑或10年以上有期徒刑。

司法院資訊處製作；財團法人民間司法改革基金會備份。
